最　高　行　政　法　院　判　決
　　　　　　　　　　　　　　　　　　 94年度判字第02038號
上　訴　人　甲○○
被 上訴 人　國立臺北商業技術學院
代　表　人　乙○○（校長）住同上
上列當事人間因申請閱覽卷宗事件，上訴人對於中華民國93年5
月24日臺北高等行政法院93年度訴字第20號判決，提起上訴，本
院判決如下：
　　主  文
上訴駁回。
上訴審訴訟費用由上訴人負擔。
　　理  由
一、上訴人於原審起訴主張：上訴人任職被上訴人所屬學務處生
    輔組組員，前因涉及「推卸責任並惡意栽贓誣指被上訴人所
    屬總務處庶務組辦事員陳春長先生為司令臺擴音器維修案承
    辦人」乙案，經被上訴人考績會依調查小組之調查報告及會
    議紀錄審議後，核予上訴人記一大過之懲處，上訴人對該懲
    處不服，遂向被上訴人要求提供調查小組於90年5月29日會
    議之完整紀錄及簽到簿供其查證，因被上訴人僅提供會議紀
    錄簽到及決議結論部分予上訴人，未提供完整會議紀錄，上
    訴人乃提起申訴，請求提供會議紀錄及錄音帶，經被上訴人
    以民國（下同）92年6月13日北商技人字第0920003175號函
    覆「申訴駁回」。另因教育部92年4月22日台人（一）字第
    0920054001號以上訴人為受文者之函件，遭被上訴人所屬文
    書組長黃淑燕拆封，上訴人向被上訴人提起申訴，被上訴人
    以92年7月2日北商技人字第0920003534號函覆「申訴駁回」
    ，上訴人不服，向公務人員保障暨培訓委員會（下稱公務人
    員保訓會）提起復審，經決定「復審不受理」，上訴人不服
    遂提起本件行政訴訟，請撤銷復審決定及原處分等語。
二、被上訴人則以：查上訴人申請閱覽90年5月29日調查小組會
    議紀錄及錄音帶乙節，被上訴人前於92年8月14日，以北商
    技人字第0920004281號函復公務人員保訓會略以：「本校內
    部會議並未規定須錄音存證，承辦單位為紀錄之便偶有錄音
    情形，但並未建立錄音檔案，會議結果均以書面紀錄為準」
    。案經該會決定「復審不受理」。次查上訴人要求依法追究
    被上訴人所屬文書組組長黃淑燕為擅拆其信件之行政責任乙
    節，本案前經黃淑燕分別於92年5月27日及6月19日，在被上
    訴人職工申評會及校務會議中解釋略以：「教育部是以平信
    （使用有透明玻璃紙之信封）寄送本校，文書組收信時只看
    到收件地址為『臺北市○○路○段321號』，並看不到收文者
    是甲○○，基於文書組收受公務信件之職責，即將它拆閱，
    發現是甲○○先生之信件後，即重新放回封好，並請送文之
    邱先生轉送林先生。特別聲明本人在拆這封信時並不知道是
    林先生之信．．．。」，經被上訴人職工申評會對本案已作
    成「申訴駁回」之評議在案等語，資為答辯。
三、原審斟酌全辯論意旨及調查證據結果，以：(一)有關閱覽卷證
    資料部分：按行政資訊公開辦法係在滿足人民知的權利及促
    進行政程序之公開化與透明化，依該辦法規定向行政機關申
    請提供行政資訊之權利，係屬一般人民之權利，公務人員依
    該辦法規定向服務機關申請提供資訊遭拒絕時，自應依一般
    人民身分適用訴願法之救濟程序。準此，公務人員依行政資
    訊公開辦法向服務機關申請提供行政資訊，行政機關拒絕提
    供之處置，非屬公務人員保障法所訂之保障範圍，尚不得循
    該法所定程序請求救濟。本件上訴人以申訴程序提起救濟，
    被上訴人亦依申訴程序處理並為函復，上訴人不服該函復向
    公務人員保訓會提起復審，其踐行之程序均有未合，公務人
    員保訓會以此部分之復審為不合法，應不予受理，並認本件
    原提申訴案，宜由臺北商技學院改依訴願程序辦理。經核並
    無違誤。上訴人不服復對之提起本件撤銷訴訟，其訴即難謂
    為合法，應予駁回。次查本件上訴人係任職被上訴人所屬學
    務處生輔組組員，因涉及「推卸責任並惡意栽贓誣指被上訴
    人所屬總務處庶務組辦事員陳春長先生為司令臺擴音器維修
    案承辦人」乙案，經被上訴人考績會依調查小組之調查報告
    及會議紀錄審議後，核予上訴人記一大過之懲處，上訴人對
    該懲處不服，遂向被上訴人要求提供調查小組於90年5月29
    日之會議全程紀錄及錄音帶供其查證。足見被上訴人係對所
    屬公務員施行人事行政行為，本不適用行政程序法第46條有
    關向行政機關申請閱覽、抄寫、複印或攝影有關資料或卷宗
    之規定，依檔案法第18條第5款規定，被上訴人亦得拒絕有
    關人事資料之申請閱覽、抄錄或複製。且被上訴人所屬調查
    小組，僅係受校長之命調查前述人事懲處案之事證，既非機
    關決策階層，亦非由權限平等並依法獨立行使職權之成員所
    組成，其會議紀錄非屬合議制機關之會議紀錄，本非行政資
    訊公開辦法規定應主動公開或應人民請求提供之資訊，何況
    會議全程之錄音帶，包含決議結果以外各參與會議人員發言
    之內容，亦不在行政資訊公開辦法第4條第5項規定會議紀錄
    應公開項目之範圍，被上訴人拒絕提供所屬調查小組於該會
    議全程紀錄及錄音帶，於法並非無據。上訴人仍執前詞，復
    起訴請求被上訴人依行政資訊公開辦法給予錄音帶，揆諸前
    開說明，在法律上顯無理由，爰不經言詞辯論，逕以判決駁
    回之。(二)有關擅拆信件部分：查上訴人所不服之被上訴人文
    書組組長黃淑燕擅自拆封由教育部寄發受文者為上訴人之信
    件，僅係該校文書組組長黃淑燕個人之事實行為，且被上訴
    人並未對上訴人之請求有所否准或有其他公法上之意思表示
    或規制作用，並不發生具體之法律效果，自非屬行政處分。
    乃認上訴人逕行提起復審，於法即有未合，此部分之復審亦
    為不合法，應不予受理。經核並無違誤。上訴人不服，復對
    之提起本件行政訴訟，請求撤銷所謂原處分，於法自有未合
    ，應予駁回；至於上訴人同時請求被上訴人依法追究文書組
    長黃淑燕擅拆上訴人信件行政責任乙節，因被上訴人是否追
    究文書組長黃淑燕擅拆上訴人信件之行政責任，乃被上訴人
    之職權，上訴人對此並無申請權，其請求僅係促使被上訴人
    注意執行其職權而已，上訴人並無「依法申請」之案件存在
    ，故其提起此部分訴訟亦難謂為合法，應予駁回，因將復審
    決定及原處分予以維持，駁回上訴人之訴，核無違誤。
四、上訴論旨以：查被上訴人之調查小組係違法私設，亦無給予
    上訴人陳訴之機會。惟無論該調查委員會是否合法，均屬行
    政資訊公開辦法第4條第5款規定之合議制單位，依法應予公
    開，是上訴人自得依法申請取得錄音帶。況被上訴人調查小
    組非執行人事行政業務。次黃淑燕身為公務人員應知該校文
    書組係代表機關收受前件轉送當事人，卻擅自拆封上訴人之
    信函，姑不論其行為係出於故意或過失，均負行政責任。詎
    原審以上訴人申請關覽影印卷證資料及錄音帶，應行訴願程
    序，且被上訴人所為屬人事行政行為；而黃淑燕於行政業務
    上之故意過失行為屬個人行為，顯與憲法第24條規定有違。
    又被上訴人對不作為應認其行政處分逾越時效，應有行政訴
    訟法第4條規定之適用，指摘原判決違誤云云。
五：本院查：按「公務人員身分、官職等級、俸給、工作條件、
    管理措施等有關權益之保障，適用本法之規定」，公務人員
    保障法第2條定有明文。故公務人員保訓會受理之行政救濟
    事件，自應以公務人員身分、官職等級、俸給、工作條件、
    管理措施等有關之事項為限。又同法第25條第1項規定：「
    公務人員對於服務機關或人事主管機關所為之行政處分，認
    為違法或顯然不當，致損害其權利或利益者，得依本法提起
    復審。．．．」及第61條第1項規定：「復審事件有下列各
    款情形之一者，應為不受理決定：一、．．．七、對於不屬
    復審救濟範圍內之事項，提起復審者。」復按行政訴訟法第
    5條規定：人民因中央或地方機關對其依法申請之案件，於
    法令所定期間內應作為而不作為，或予以駁回，認為其權利
    或法律上利益受損害者，經依訴願程序後，得向高等行政法
    院提起請求該機關應為行政處分或應為特定內容之行政處分
    之訴訟。此所謂「依法申請之案件」，係指人民依法有權請
    求行政機關為准駁之行政處分之謂，至單純陳情、檢舉、建
    議或請求等，則不包括在內。經查本件原判決業已敘明：行
    政資訊公開辦法係在滿足人民知的權利及促進行政程序之公
    開化與透明化，依該辦法規定向行政機關申請提供行政資訊
    之權利，係屬一般人民之權利，公務人員依該辦法規定向服
    務機關申請提供資訊遭拒絕時，自應依一般人民身分適用訴
    願法之救濟程序。準此，公務人員依行政資訊公開辦法向服
    務機關申請提供行政資訊，行政機關拒絕提供之處置，非屬
    公務人員保障法所訂之保障範圍，尚不得循該法所定程序請
    求救濟。從而本件上訴人以申訴程序提起救濟，被上訴人亦
    依申訴程序處理並為函復，上訴人不服該函復向公務人員保
    訓會提起復審，其踐行之程序均有未合，公務人員保訓會以
    此部分之復審為不合法，應不予受理，並認本件原提申訴案
    ，宜由臺北商技學院改依訴願程序辦理，經核並無違誤。上
    訴人倘對被上訴人未准予閱覽卷證資料有所不服，則應於訴
    願程序中為主張，上訴意旨仍為：被上訴人之調查小組係違
    法私設，亦無給予上訴人陳訴之機會。且該調查委員會屬行
    政資訊公開辦法第4條第5款規定之合議制單位，依法應予公
    開，是上訴人自得依法申請取得錄音帶等實體法上之主張，
    顯為不合法，自應予以駁回。另上訴人請求被上訴人依法追
    究文書組長黃淑燕擅拆上訴人信件行政責任乙節，因被上訴
    人是否追究文書組長黃淑燕擅拆上訴人信件之行政責任，乃
    被上訴人之職權，上訴人對此並無申請權，其請求僅係促使
    被上訴人注意執行其職權而已，揆諸前述，上訴人請求被上
    訴人對該文書組長為追究行政責任之處分，縱被上訴人怠為
    處分，因上訴人並無申請權，原判決以上訴人提起該訴顯為
    不合法而駁回上訴人之訴，自無違誤，上訴論旨，仍執前詞
    ，指摘原判決違誤，求予廢棄，難認有理由，應予駁回。至
    原判決業已敘明上訴人請求閱覽卷證資料，應循訴願程序以
    濟之，遽依復審程序為之，為不合法，惟復另加以論敘上訴
    人請求准予閱覽會議資料及提供錄音帶，不合行政程序法及
    行政資訊公開辦法規定，為無理由，而駁回上訴人之訴，顯
    為贅述，惟此部分論述，無礙於原判決以不合法而駁回上訴
    人之訴，爰附此敘明。
據上論結，本件上訴為無理由，爰依行政訴訟法第255條第1項、
第98條第3項前段，判決如主文。
中　　華　　民　　國　　94　　年　　12　　月　　29　　日
                  第三庭審判長法  官　徐　樹　海
                              法  官  蔡  進  田
                              法  官　黃　合　文
                              法  官　林　茂　權
                              法  官　鄭  小  康
以  上  正  本  證  明  與  原  本  無  異
中　　華　　民　　國　　94　　年　　12　　月　　30　　日
　　　　　　　　　　　　　　　書記官　郭　育　玎
